臺灣高等法院臺南分院民事判決　九十一年度訴易字第六九號　ｅ
　　　原　　　告　乙　○　○
　　　被　　　告　甲　○　○
右被告因傷害案件，原告於刑事程序提起附帶民事訴訟，請求侵權行為損害賠償，由
本院刑事庭裁定（九十一年附民字第二二號）移送前來，本院判決如左︰
被告應給付原告新臺幣玖萬壹仟柒佰玖拾參元，及自民國九十一年七月六日起至清償
日止，按年息百分之五計算之利息。
原告其餘之訴駁回。
訴訟費用由被告負擔五分之一，餘由原告負擔。
甲、原告方面：
乙、被告方面：
丙、本院依職權函調台灣台南地方法院檢察署九十年度偵字第九０九一號刑事卷宗（
一、本件原告原請求判決：「被告應給付原告一百萬二千九百八十九元及自起訴狀繕
　　本送達被告之翌日起至清償日止按年息百分之五計算之利息」。嗣縮減聲明請求
　　判決：「被告應給付原告五十萬二千九百八十九元及自起訴狀繕本送達被告之翌
　　日起至清償日止按年息百分之五計算之利息」，此係減縮應受判決事項之聲明，
　　核與民事訴訟法第二百五十六條第二款規定相符，應予准許，合先敘明。
二、原告主張：被告於九十年四月廿四日上午十時許至伊住家拿取訂作之木雕聖旨牌
　　時，以雕刻刀刺中伊左手肘及腹部等處，致伊受有左腹部穿刺傷及左手肘撕裂傷
　　，爰依侵權行為損害賠償法律關係，請求判命被告給付醫療費用及精神慰撫金共
　　五十萬二千九百八十九元，及自起訴狀繕本送達被告翌日起至清償日止，按年息
　　百分之五計算之利息。
　　被告則以：伊並無傷害原告意思，是原告以雕刻刀刺傷伊，伊始搶下等語置辯。
三、本件原告主張：被告於九十年四月二十日上午十時許，在台南市○○街五十八號
　　原告家中，持雕刻刀傷害原告，致原告受有左協腹寬二公分、深五公分之穿刺傷
　　及左手肘撕裂傷等傷害之事實，業據其提出被告所不爭執之私立郭綜合醫院診斷
　　書為證，被告對於於該時地爭執及原告受有上述傷害並不爭執，堪認原告主張之
　　事實為真實。又被告亦因該傷害行為經判處有期徒刑二月確定，業經本院依職權
　　函調台灣台南地方法院檢察署九十年度偵字第九○九一號刑事卷宗（含台灣台南
　　地方法院九十年度易字第二○三八號、本院九十一年度上易字第七○八號）查核
　　無訛，亦為相同之認定。
四、被告辯稱：伊係為避免原告傷害之正當防衛等語。惟原告主張：被告拿雕刻刀傷
　　害伊，伊無不法侵害，被告不得主張正當防衛等語。被告之傷害行為是否出於正
　　當防衛？經查：
　(一)按對於現時不法之侵害，為防衛自己或他人之權利所為之行為，不負損害賠償之
　　責。但已逾越必要程度者，仍應負相當賠償之責任，民法第一百四十九條定有明
　　文。又所謂防衛行為，乃對於現時不法之侵害為防衛自己或他人之權利，於不逾
　　越必要程度範圍內所為之反擊行為；又此反擊行為，必加損害於侵害人，始生正
　　當防衛之問題，至於正當防衛是否過當，又應視其具體之客觀情事，及各當事人
　　之主觀事由定之，不能僅憑侵害人一方受害情狀為斷，最高法院以六十四年台上
　　字第二四四二號著有判例。
　(二)本件兩造於前揭時、地起爭執，原告繼而以其所有之雕刻刀揮舞，並劃傷被告一
　　節，雖為原告所否認。但被告於刑事庭供稱：「該刀子是我進入原告住處時，原
　　告手持正在雕刻的。當日我到原告住處，我確實有罵他，但原告也出來罵我，後
　　來原告就持正在雕刻的雕刻刀刺我，刀子不是我拿去的，是我從原告手上搶下的
　　‧‧‧」等語（見台灣台南地方法院九十年度易字第二○三八號刑事卷《以下稱
　　一審刑事卷》第六十頁）。由案發當日前往處理之警員王文瑞、王禹郎、王旭崇
　　於刑事庭審理時均證稱：有看到甲○○臉部受傷，乙○○是腹部受傷，他們在理
　　論等語（見一審刑事卷第一○七及一○八頁）。並有前往現場處理之警員所拍攝
　　照片四幀、扣案雕刻刀一把及被告驗傷診斷書一紙可憑。再參諸被告受傷位置在
　　左臉顴骨處，原告則是左手肘及腹部受傷；被告係以經營碗粿小吃維生，原告則
　　以雕刻為業，爭執地點復為原告之工作處，被告係前往拿取訂作之聖旨牌，復為
　　兩造所不爭。被告所辯：伊前往原告處拿聖旨牌時，原告正好在從事雕刻，因伊
　　口氣不好，原告即持手中之雕刻刀揮舞，伊要搶下原告手中之雕刻刀，於拉扯間
　　，原告亦受傷，最後雕刻刀確係在伊手上乙節，尚值採信。是原告主張：被告甲
　　○○左臉顴骨之傷並非刀傷，而係被告刺傷原告，雕刻刀經廠內員工合力搶下後
　　，被告轉而與原告扭打所致云云，顯非可採。
　(三)雖原告否認雕刻刀為伊所有，主張：係被告自隔壁陳燦亨家中取來傷害伊等語；
　　證人陳忠義、陳江和於刑事庭亦均證稱：雕刻刀非原告所有，原告店內並未作雕
　　刻，雕刻刀不是渠等工廠內的等語。然查，原告確係從事雕刻及木工之工作，且
　　扣案雕刻刀並非陳燦亨所有等情，迭據原告之鄰居即證人陳燦亨於刑事庭審理時
　　及警訊時證述甚詳（均見一審刑事卷第八八、九三頁），證人陳燦亨與原告並無
　　嫌隙，衡情當無虛偽陳述之理；證人陳燦亨證詞堪予採信。又參以證人陳忠義、
　　陳江和均受僱於原告，則其證詞能否客觀而無偏頗，實有可疑；原告既接受被告
　　訂作神龕及木雕聖旨牌等木器品，應係從事雕係從事雕刻及木工之工作，竟稱原
　　告店內未作雕刻；再觀諸被告當日之受傷照片，其係顏面受傷，當無難以查覺之
　　理，惟證人陳忠義、陳江和於偵查及刑事庭調查時竟對此事，全然未提及，均僅
　　一再證述原告遭被告刺傷一事，益徵證人所言顯有偏頗之虞，實難採憑。再證人
　　陳忠義於刑事庭審理時證述：「‧‧‧突然被告就持刀刺原告，我就趕快叫陳江
　　和一起將雕刻刀搶下，並將刀子拿到屋裡‧‧‧該把刀子後來送警處理」等語；
　　及證人王禹郎警員證述：「刀子是嗣後由店內人員拿出來，沒有說誰的」等語在
　　卷可稽（見一審刑事卷第六一、一○八頁）。若扣案雕刻刀非原告店內之物，何
　　以證人陳忠義、陳江和於搶下被告手中之雕刻刀後，證人陳忠義竟將雕刻刀拿至
　　屋裡，嗣後才又拿出給警員，亦未當場向在場處理之警員王禹郎表明該雕刻刀係
　　被告帶來行兇之用，非原告所有之物，此有且依卷附雕刻刀照片所示，當時該刀
　　業已清洗而無血跡，亦與常理有違。綜合上情，系爭雕刻刀應係原告所有，原告
　　主張該把雕刻刀是被告所帶至原告店內云云，尚難憑採。
　(四)被告與原告因承攬木雕工程一事引發紛爭，被告前至原告處拿取訂作聖旨牌，出
　　口罵人並揚言解除契約，雙方一言不和，原告即持扣案雕刻刀揮舞，並劃傷被告
　　左臉顴骨處，則原告是時所為，自是對於被告現時不法之侵害，被告於此情形下
　　始出手奪刀並刺傷原告，顯係為排除原告當時對被告身體所為之不法侵害而為之
　　反擊，核與民法所定正當防衛之要件相符。然被告見原告上開揮舞雕刻刀之動作
　　，衡諸當時被告之人身自由未被限制之客觀情勢，被告本得逃逸求援或予以防禦
　　性架擋或奪刀之後嚇阻原告即可，其不思為此，反而奪取原告手中之雕刻刀，並
　　繼與原告拉扯，並刺傷原告左協腹，致其受有前述傷害，且深達五公分，被告所
　　為並非採取最無危險且損害最輕之防衛行為，其防衛之行為顯已逾必要之程度，
　　自屬防衛過當（本院九十一年度上易字第七○八號判決採相同見解），是揆諸前
　　開民法規定，被告仍應負相當賠償之責。
四、按因故意或過失，不法侵害他人之權利者，負損害賠償責任；負損害賠償責任者
　　，除法律另有規定或契約另有訂定者外，應回復他方損害發生前之原狀；不法侵
　　害他人之身體、健康、名譽或自由者，被害人雖非財產上之損害，亦得請求賠償
　　相當之金額，民法第一百八十四條第一項前段、同法第二百十三條及第一百九十
　　五條第一項定有明文。本件原告既因被告之傷害行為而受有身體上之損害，原告
　　自得請求被告負損害賠償之責，茲審酌原告請求之各項損害賠償金，說明如下：
　(一)醫療費用：原告主張其因被告之傷害共支出醫療費用二千九百八十九元，並提出
　　醫療費用收據一紙為證，為被告所不爭執，原告請求賠償此部分損害，為有理由
　　。
　(二)精神慰撫金部分：原告因本件傷害案，身體受有左協腹寬二公分、深五公分之穿
　　刺傷及左手肘三公分之撕裂傷等傷害已如前述，是原告以其身體不適，精神上受
　　有痛苦，請求被告給付精神慰撫金，即無不合。本院審酌原告為四十一年十月十
　　日出生之壯年人，因本件傷害所受之痛苦、學歷為國中畢業、經營木器品承攬工
　　作、有一部自小貨車、無其他財產資料；被告係三十六年三月二十五日出生之壯
　　年人，學歷為國小畢業、以賣碗粿為業、月入七、八萬元、投資呂強電線電纜股
　　份有限公司二十八萬二千五百元、銀行利息九十年度收入為三十六萬三千一百五
　　十元、九十年度申報所得總額為四十六萬一千四百七十五元等情，為兩造所供，
　　並有財政部台灣省南區國稅局台南市分局南區國稅南市徵字第九一○○二五五六
　　五號函附綜合所得稅各類所得資料清單、結算申報書、核定通知書及財產歸戶清
　　膽等相關資料影本在卷可稽（見本院卷第十四至三十頁）等兩造身份、地位、經
　　濟狀況，認為原告請求五十萬元，尚嫌過高，應予核減為一十五萬元，方屬公允
　　，逾此數額之請求，為無理由。
五、按損害之發生或擴大，被害人與有過失者，法院得減輕賠償金額或免除之，民法
　　第二百十七條第一項定有明文，其立法目的係依據衡平觀念及誠實信用原則，謀
　　求加害人與受害人之間的公平，本件損害之發生原因，被告出口罵人後，原告即
　　持其所有之雕刻刀向被告揮舞，並劃傷被告之左臉頰，被告為求自我防衛，方搶
　　奪該雕刻刀，進而防衛過當而傷害原告，造成原告之損害，因此原告對本件損害
　　之發生，自屬與有過失，本院審酌本件損害之發生情形，認原告應負百分之四十
　　、被告應負百分之六十之責任。原告因本件傷害事件，所受損害之金額為一十五
　　萬二千九百八十九元（醫療費用二千九百八十九元、精神慰撫金一十五萬元），
　　如前所述。減輕被告之賠償金額百分之四十，故原告所得請求被告賠償金額為九
　　萬一千七百九十三元（152989×60%＝91793.4未滿元部分四捨五入）。
六、從而，原告基於侵權行為損害賠償之法律關係，請求被告賠償五十萬零二千九百
　　八十九元及法定遲延利息，在九萬一千七百九十三元，及自起訴狀繕本送達翌日
　　即九十一年七月六日起，至清償日止，按週年利率百分之五計算之利息，為有理
　　由，應予准許。逾此部分之請求，為無理由，應予駁回。
七、本件判決之基礎已臻明確，兩造其餘攻擊防禦方法及舉證，核與判決結果無影響
　　，爰不另一一論述，併此敘明。
八、據上論結，本件原告之訴均為一部有理由，一部無理由，依民事訴訟法第七十九
　　條但書，判決如主文。
中　　　華　　　民　　　國　　九十一　　年　　　十　　　月　　　一　　　日
　　　　　　　　　　　　　　　　　　臺灣高等法院臺南分院民事第三庭
~B審判長法官　林　　輝　　雄
~B法　　　官　徐　　宏　　志
~B法　　　官　丁　　振　　昌
右為正本係照原本作成
不得上訴。
中　　　華　　　民　　　國　　九十一　　年　　　十　　　月　　　三　　　日
~B法院書記官　黃　　惠　　美
